臺灣高等法院臺中分院民事判決
110年度上字第196號
上  訴  人  慶岱機電工業有限公司
法定代理人  陳建和  
訴訟代理人  何宗翰律師
被  上訴人  許天賜即順發實業社
訴訟代理人  鄭智文律師
上列當事人間請求侵權行為損害賠償等事件，上訴人對於中華民
國110年2月5日臺灣臺中地方法院108年度訴字第1223號第一審判
決提起上訴，本院於民國110年8月10日言詞辯論終結，判決如下
：
    主  文
原判決關於命上訴人給付逾新臺幣187萬6,240元本息，及該部分
假執行之宣告，暨訴訟費用之裁判均廢棄。
上開廢棄部分，被上訴人在第一審之訴及假執行之聲請均駁回。
其餘上訴駁回。
第一(除確定部分外)、二審訴訟費用由被上訴人負擔2分之1，餘
由上訴人負擔。
    事實及理由
一、被上訴人主張：
　㈠上訴人於民國106年3月間出具代理授權書，並與被上訴人簽
    訂「環保鞭炮機總代理合約書」（下稱系爭契約）就該公司
    生產之全系列環保鞭炮機，約定由被上訴人獨家代理推廣、
    銷售，上訴人未經同意不得自行銷售，如有私下銷售行為，
    需賠償被上訴人銷售10倍之金額，期間至111年3月31日止。
　㈡詎上訴人之法定代理人陳建和竟於106年11月6日另以配偶蔡
    明潔之名義成立「極淨企業社」，再於107年3月16日設立極
    淨環保有限公司（下稱極淨公司），並私下聯絡被上訴人之
    業務經銷商，再於107年3月12日傳真「停止生產通知書」予
    被上訴人，不再供貨予被上訴人，而改由極淨企業社及極淨
    公司承接推廣上訴人生產之鞭炮機業務，以不正當行為，惡
    性榨取被上訴人努力之成果，並致被上訴人流失經銷商、宮
    廟等客戶，已侵害被上訴人基於系爭契約之合法權利，並違
    反系爭契約之約定。爰依民法第184條第1項後段、第28條、
    公司法第23條第2項及系爭契約第5點之約定，請求上訴人及
    陳建和連帶賠償。
　㈢聲明：
　　⒈上訴人及陳建和應連帶給付被上訴人新臺幣（下同）365萬
      8,200元及自起訴狀繕本送達翌日起至清償日止，按年息5
      %計算之利息。
　　⒉請准提供現金或等值銀行可轉讓定期存款單或有價證券為
      擔保後宣告假執行。
二、上訴人則以：
  ㈠被上訴人之經銷商之一即證人林瑞川已證實，係被上訴人主
    動請伊與上訴人聯繫，並非上訴人去拉攏被上訴人之經銷商
    。且被上訴人所稱之其他四大經銷商（即蔡世良、光鴻企業
    社、張振盛、洪福廷）以及林瑞川等人，均非與上訴人有業
    務往來，而係直接與極淨公司交易，與上訴人無關。
　㈡上訴人因發現所生產之環保鞭炮機使用之M529151號專利，與
    同業間有諸多專利權糾紛，為保持產品之市場競爭力及專利
    權佈局，乃於106年10月6日另以蔡明潔之名義申請M555940
    號專利，故上訴人於107年3月12日傳真停止生產通知書予被
    上訴人，係基於專利權糾紛尚未塵埃落定前之暫時作為，具
    正當事由，並無違約或故意侵害被上訴人權利之情事。
  ㈢環保鞭炮機廠商繁多，鞭炮機也非上訴人獨家生產，更面臨
    中國製造商之競爭挑戰，消費者也可以上網選購，不能僅以
    極淨企業社或極淨公司之負責人為陳建和之配偶，即認定其
    等銷售鞭炮機之行為與上訴人有關。
三、原審依被上訴人所請為其一部勝訴、一部敗訴之判決，即判
    命上訴人應給付被上訴人322萬8,640元及自起訴狀繕本送達
    之翌日(即108年4月27日)起至清償日止，按年息5%計算之利
    息，並附條件為假執行及免為假執行之宣告。上訴人就其敗
    訴部分聲明不服，提起上訴(被上訴人就其敗訴部分，並未
    上訴，已經確定)，並上訴聲明：㈠原判決不利於上訴人部分
    廢棄。㈡上開廢棄部分，被上訴人在第一審之訴及假執行之
    聲請均駁回。被上訴人則答辯聲明：上訴駁回。　　
四、本件爭執及不爭執事項：
  ㈠不爭執事項：
    ⒈被上訴人許天賜為獨資商號順發實業社之負責人。
    ⒉陳建和為上訴人之負責人。
    ⒊上訴人於106年3月11日出具代理授權書予被上訴人(原審卷
      一59頁)。
    ⒋上訴人與被上訴人間簽訂有系爭契約(原審卷一第63頁)。
    ⒌上訴人於107年3月12日傳真停止生產通知書予被上訴人(原
      審卷一第87頁)。
    ⒍極淨企業社於106年11月6日設立，登記負責人為蔡明潔。
    ⒎極淨公司於107年3月16日設立，歷次登記代表人為蔡明潔
      、蔡長諺、林建全。
　　⒏蔡明潔係陳建和之配偶，蔡長諺為蔡明潔之兄弟。
　　⒐被上訴人依民法第184條第1項後段、第28條及公司法第23
      條第2項規定，請求上訴人與陳建和連帶賠償部分，經原
      審判決被上訴人敗訴確定，不在本院審理範圍。
　㈡本件爭點：
　　⒈上訴人有無以另行成立極淨企業社及極淨公司、拉攏被上
      訴人所屬經銷商，及停止供應被上訴人環保鞭炮機等方式
      ，承接被上訴人推廣環保鞭炮機之成果，並私下銷售鞭炮
      機，致被上訴人流失經銷商及客戶？
　　⒉被上訴人依系爭契約「雙方的責任和權利」第5點之約定、
      及民法第227條第1項，請求上訴人賠償，有無理由？
四、得心證之理由：
　㈠上訴人確有以另外成立極淨企業社及極淨公司、拉攏被上訴
    人所屬經銷商，及停止供應被上訴人環保鞭炮機等方式，私
    下銷售鞭炮機之行為：
　　⒈兩造於106年3月間簽立系爭契約，約定至111年3月31日前
      ，由被上訴人獨家代理經銷上訴人生產之全系列環保鞭炮
      機，上訴人不得將環保鞭炮機交付他人或自己銷售，上訴
      人嗣於107年3月12日，以環保鞭炮機專利契約及侵權官司
      尚未結案、生產線成本過高為由，通知被上訴人停止生產
      全系列環保鞭炮機等情，為兩造所不爭執，並有代理授權
      書、環保鞭炮機總代理合約書、停止生產通知書在卷可稽
      （見原審卷一第59、63、87頁)，此部分之事實已堪認定
      。
　　⒉上訴人固主張係因環保鞭炮機生產成本過高，且有專利權
      之糾紛，始停止供貨予被上訴人。惟證人林瑞川於109年2
      月15日證稱：伊到現在都有陸陸續續介紹販售環保鞭炮機
      ，但兩造有訴訟糾紛後伊就直接跟上訴人拿環保鞭炮機，
      介紹方式是當廟方詢問時，伊就依上訴人給的報價表向廟
      方報價，之後會詢問上訴人該價格能否接受，若接受就請
      他們交貨，伊也會參與交貨的過程；伊曾向陳建和拿鞭炮
      機賣給文興宮、天濟宮各一台等語（原審卷二第36、38頁
      ，詳本判決附表㈥），足以證明上訴人並無因專利及侵權
      訴訟、生產成本過高等原因，而停止生產該環保鞭炮機之
      事實。
　　⒊上訴人曾於107年3月間主張是受被上訴人之詐欺始簽訂系
      爭契約，而對被上訴人提起確認系爭契約之法律關係不存
      在之訴，此有本院108年度上字第25號確定判決可按。又
      極淨公司於107年3月16日設立登記，當時代表人為陳建和
      之配偶蔡明潔，上訴人亦自陳以蔡明潔名義成立極淨公司
      係為上訴人產品佈局（原審卷三第18頁）。又上訴人曾提
      供環保鞭炮機供極淨公司於108年7月10日銷售予宜蘭縣之
      紫霄宮，此有紫霄宮向極淨公司購買之鞭炮機憑證資料中
      之產地證明，明確記載製造商為上訴人可證（原審卷二第
      319頁）。綜上，上訴人於簽訂系爭契約後，先以配偶名
      義成立極淨企業社，再以受詐欺為由，對被上訴人起訴主
      張系爭契約之法律關係不存在，之後又以不相干之專利及
      侵權訴訟、生產成本過高為由，通知被上訴人停止生產環
      保鞭炮機，旋即於4日後成立極淨公司，並提供環保鞭炮
      機供極淨公司銷售，顯見上訴人不欲與被上訴人維持系爭
      契約之經銷關係，並以訴訟及停止生產通知等方式，干擾
      系爭契約之履行，及拒絕提供環保鞭炮機供被上訴人銷售
      ，卻又繼續生產環保鞭炮機供應陳瑞川及與陳建和關係緊
      密之蔡明潔所成立之極淨企業社及極淨公司銷售，堪認上
      訴人確有違反契約之約定，以不正當之方法，私下銷售環
      保鞭炮機之行為。
　　⒋除上開銷售予宜蘭紫霄宮之鞭炮機外(參附表㈣)，極淨公司
      或極淨企業社於108年間，尚分別銷售鞭炮機予桃園、臺
      中、金門、花蓮等地之宮廟，銷售對象、數量、金額詳如
      附表㈠、㈡、㈢、㈤所示，此亦有如上開附表備註欄之各縣市
      政府函文在卷可稽。上訴人固主張極淨公司銷售之鞭炮機
      與上訴人無關等語，惟查：
　　　⑴上訴人之法定代理人陳建和與極淨公司之前後負責人蔡
        明潔、蔡長諺為配偶及妻舅關係，極淨公司向上訴人批
        貨，不僅順理成章，也可保證供貨穩定及價格優惠，極
        淨公司斷不可能捨此而向其他製造商批貨。
　　　⑵另極淨公司銷售予宜蘭紫霄宮之鞭炮機，其工廠名稱記
        載為「慶岱機電工業有限公司二廠」(原審卷二第317頁
        )；產地證明記載之製造商為「慶岱機電工業有限公司
        」(原審卷二第319頁)；專利證書之權利人為「陳建和
        」(原審卷二第321頁)；產品責任險投保證明書之被保
        險人為「慶岱機電工業有限公司」(原審卷二第323頁)
        ；測試報告之委託機構亦為「慶岱機電工業有限公司」
        (原審卷二第325頁)。均足以證明，極淨公司私下銷售
        之鞭炮機，確實來自上訴人所生產甚明。
　　⒌承前所述，上訴人雖無直接以上訴人名義對外銷售鞭炮機
      之行為，惟其透過切斷對被上訴人之供貨，以另外成立極
      淨企業社及極淨公司，並供貨予極淨企業社及極淨公司對
      外銷售之方式銷售鞭炮機，堪認上訴人之行為已悖離經濟
      競爭秩序與商業倫理，有背於善良風俗。則前開以極淨企
      業社及極淨公司名義所銷售之鞭炮機，自應視為上訴人之
      銷售行為，而認定上訴人已違反系爭契約，始為公允。
　㈡被上訴人得依系爭契約「雙方的責任和權利」第5點之約定，
    請求上訴人賠償：
　　⒈按契約當事人以確保債務之履行為目的，約定於債務人不
      履行債務或不為適當之履行時，所應支付之違約金，除契
      約約定其為懲罰性之違約金外，概屬於賠償總額預定性之
      違約金，以免對債務人造成不利，此觀諸民法第250條之
      規定及其修正理由自明。本件系爭契約有關「雙方的責任
      和權利」其中第5點約定：「甲方（即上訴人）不得未經
      乙方（即被上訴人）同意自行銷售環保鞭炮機全系列機種
      ，如有私下銷售經查實，甲方須賠償乙方銷售10倍之金額
      。」惟對於上開違約金之性質為何，雙方則無特別約定，
      揆諸前揭說明，自應認定為賠償總預定性質之違約金。
　　⒉當事人得約定債務人於債務不履行時，應支付違約金。惟
      約定之違約金額過高者，法院得減至相當之數額，民法第
      250條第1項、第252條定有明文。當事人約定之違約金是
      否過高，須依一般客觀事實，社會經濟狀況，當事人所受
      損害情形及債務人如能依約履行時，債權人可享受之一切
      利益為衡量標準；債務已為一部履行者，亦得比照債權人
      所受之利益減少其數額。倘違約金係損害賠償總額預定性
      質者，尤應衡酌債權人實際上所受之積極損害及消極損害
      ，以決定其約定之違約金是否過高(最高法院109年度台上
      字第497號判決參照)。
　　⒊按「營業人主要從事瓦斯鞭炮機之製造，透過操作面板或
      以遙控器操作火星塞點火，引燃金屬管內瓦斯與氧氣混合
      之氣體以產生燃燒爆炸而製造鞭炮聲響，並將該聲響經由
      類似喇叭構造物產生擴音效果，建議歸入2890-99子類『未
      分類其他電力設備及配備製造』；若營業人從事電子鞭炮
      機之製造，藉由電子視聽設備播放仿鞭炮聲音，並經由擴
      音器擴大聲效，建議歸入2730-14子類『音響設備製造』；
      若營業人主要從事上述產品之批發，則瓦斯鞭炮機之批發
      可歸入4649-20子類『電力設備器材批發』；電子鞭炮機之
      批發可歸入4561-16子類『視聽設備批發』。」此有財政部
      統計處110年1月26日財統發字第11011901040號書函在卷
      可按（原審卷四第77、78頁）。本件上訴人生產之環保鞭
      炮機屬瓦斯鞭炮機，有專利系統查詢資料可參（原審卷一
      第79～83頁），則被上訴人銷售鞭炮機之利潤，即應依107
      及108年之同業利潤標準中「電力設備器材批發」之淨利
      率8%計算之（原審卷四第79、81頁）。
　　⒋查，自兩造106年3月間簽署系爭契約後，迄上訴人107年3
      月寄發停止生產通知書予被上訴人之前，被上訴人代理銷
      售環保鞭炮機之金額合計為586萬3,250元，此有上訴人之
      請款單在卷可稽(原審卷一第30～31頁、第99～107頁)。以
      此計算，上開一年之期間內，被上訴人代理銷售之利潤應
      為46萬9,060元(計算式：5,863,250×8%＝469,060)。倘上
      訴人沒有停止供貨，繼續在剩餘的四年代理銷售期間，持
      續供貨予被上訴人，則被上訴人依系爭契約尚可獲取代理
      銷售之利潤應約為187萬6,240元(計算式：469,060×4年＝1
      ,876,240)。此即為上訴人違反契約，致被上訴人所受之
      損害。
　　⒌綜上，兩造於系爭契約關於以銷售額之10倍計算違約金之
      約定，顯然過高，參照上開說明，應予酌減為187萬6,240
      元，始為適當。　
  ㈢給付有確定期限者，債務人自期限屆滿時起，負遲延責任；
    給付無確定期限者，債務人於債權人得請求給付時，經其催
    告而未為給付，自受催告時起，負遲延責任。其經債權人起
    訴而送達訴狀，或依督促程序送達支付命令，或為其他相類
    之行為者，與催告有同一之效力，民法第229條第1項、第2
    項分別定有明文。又遲延之債務，以支付金錢為標的者，債
    權人得請求依法定利率計算之遲延利息。但約定利息較高者
    ，仍從其約定利率；應付利息之債務，其利率未經約定，亦
    無法律可據者，週年利率為5%，民法第233條第1項、第203
    條亦有明文。被上訴人對上訴人之違約金債權，核屬無確定
    期限之給付，既經被上訴人提起本件民事訴訟，且起訴狀繕
    本已於108年4月26日送達上訴人（原審卷一第225頁），上
    訴人迄未給付，應負遲延責任。是被上訴人併請求自108年4
    月27日起至清償日止，按年息5%計算之法定遲延利息，亦屬
    有據。
　㈣至於被上訴人另依民法第227條第1項規定為本件之請求，核
    屬請求權競合，毋庸贅述。　　　　　
六、綜上所述，被上訴人依系爭契約之法律關係，請求上訴人給
    付187萬6,240元，及自108年4月27日起至清償日止，按年息
    5%計算之利息，為有理由，應予准許；逾此部分之請求，為
    無理由，應予駁回。從而原審就超過上開應予准許部分，為
    上訴人敗訴之判決，自有未洽，上訴意旨指摘原判決此部分
    不當，求予廢棄改判，為有理由，爰由本院廢棄改判如主文
    第二項所示。至於上開應准許部分，原審為上訴人敗訴之判
    決，並無不合。上訴人仍執陳詞，指摘原判決此部分不當，
    求予廢棄改判，為無理由，應駁回其上訴。
七、本件事證已臻明確，兩造其餘之攻擊或防禦方法及所用之證
    據，經本院斟酌後，認為均不足以影響本判決之結果，爰不
    逐一論列，併此敘明。
八、據上論結，本件上訴為一部有理由、一部無理由，爰判決如
    主文。　　
中　　華　　民　　國　　110 　年　　8 　　月　　24　　日
                  民事第七庭    審判長法　官  王　銘
　　　　　　　　　　　      　　　　　法　官  張國華
　　　　　　　　　　　      　　　　　法　官  高英賓
正本係照原本作成。
如不服本判決，應於收受送達後二十日內向本院提出上訴書狀，
其未表明上訴理由者，應於提出上訴後二十日內向本院補提理由
書狀（均須按他造當事人之人數附繕本）。
上訴時應提出委任律師或具有律師資格之人之委任狀。委任有律
師資格者，另應附具律師資格證書及釋明委任人與受任人有民事
訴訟法第四百六十六條之一第一項但書或第二項所定關係之釋明
文書影本。如委任律師提起上訴者，應一併繳納上訴裁判費。
因疫情而遲誤不變期間，得向法院聲請回復原狀。
                                      書記官  吳伊婷

中    華    民    國   110    年     8    月    24    日

附表㈠：極淨公司於桃園市銷售鞭炮機之情形 
  日期 銷售對象 數量    售價 (新台幣元)      備      註 108.06.18  仁和宮   1     80,000 桃園市政府108年10月24 108.07.25  廣行宮   1    115,500 日府民宗字第000000000 108.08.02  瑞源宮   1     65,000 0號函(原審卷一第379～ 108.07.29  福隆宮   1     65,000 413頁) 108.08.11  永安宮   1     80,000  108.08.13  三元宮   1     90,000  108.08.28  五福宮   1     81,800  108.09.18  三元宮   1    100,000       小      計   8    677,300  
附表㈡：極淨公司或極淨企業社於台中市銷售鞭炮機之情形 
  日期 銷售對象 數量    售價 (新台幣元)      備      註 108.08  各宮廟  21    65,000 台中市政府環境保護局  　　 小     　計   1,365,000  108年10月31日中市環空 字第1080125576號函(原審卷一第467頁) 
附表㈢：極淨公司於金門縣銷售鞭炮機之情形 
  日期 銷售對象 數量    售價 (新台幣元)      備      註 108.11.26 田墩西嶽廟   1    65,000 金門縣政府109年3月9日府環空字第0000000  　　 小     　計      65,000  687號函(原審卷二第 279～285頁) 
附表㈣：極淨公司於宜蘭縣銷售鞭炮機之情形 
  日期 銷售對象 數量    售價 (新台幣元)      備      註 108.07.10  紫霄宮   1    84,000 宜蘭縣政府109年3月17  　　 小     　計      84,000  日府民禮字第1090040701號函(原審卷二第315頁) 
附表㈤：極淨公司於花蓮縣銷售鞭炮機之情形 
  日期  銷售對象 數量    售價 (新台幣元)      備      註 108.10.3 花蓮縣政府   1,669,500   花蓮縣政府109年3月2  　　 小     　計   1,669,500    0日府環空字第1090042879號函(原審卷二第347～375頁) 
附表㈥：林瑞川銷售鞭炮機之情形 
  日期 銷售對象 數量    售價 (新台幣元)      備      註   文興宮   1     95,000 (原審卷二第38頁)   天濟宮   1     80,000       小      計   2    175,000